【裁判字號】    97,消債更,342
【裁判日期】    970911
【裁判案由】    更生事件
【裁判全文】
臺灣臺南地方法院民事裁定           97年度消債更字第342號
聲  請  人
即 債 務人  甲○○
上列當事人因消費者債務清理事件聲請更生，本院裁定如下：
    主  文
聲請駁回。
聲請費用由聲請人負擔。
    理  由
一、按債務人與金融機構協商成立者，不得聲請更生或清算，但
    因不可歸責於己之事由，致履行顯有重大困難者，不在此限
    ；本條例施行前，債務人依金融主管機關協調成立之中華民
    國銀行公會會員辦理消費金融案件無擔保債務協商機制與金
    融機構成立之協商，準用前項之規定，消費者債務清理條例
    （下稱本條例）第151條第5項、第6項分別定有明文。又聲
    請更生或清算不合程式或不備其他要件者，法院應以裁定駁
    回之，但其情形可以補正者，法院應定期間先命補正，復為
    本條例第8條所明定。
二、聲請意旨略以：聲請人即債務人甲○○現任職臺南縣警察局
    永康分局永康派出所，每月薪資約新臺幣（下同）59,940元
    ，除此薪資收入外，尚有坐落於臺南縣永康市○○段1508地
    號土地1筆（應有部分10000之66）及門牌號碼臺南縣永康市
    ○○○路195巷32之13號11樓之3、之7等不動產，然累計債
    務總金額已達5,452,585元（其中無擔保或無優先權債務總
    額為2,780,585元），前曾依照中華民國銀行公會會員辦理
    消費金融案件無擔保債務協商機制，與元大商業銀行股份有
    限公司（原復華銀行，下稱元大銀行）等金融機構成立協商
    ，每月應還款金額為28,892元，然因該筆還款計劃當初最大
    債權銀行並未考量債務人之實際生活收支情形，債務人於協
    商過程亦處於弱勢，僅能片面接受銀行所開之還款條件絲毫
    無協商之空間。而債務人之薪資，須負擔家庭每月支出29,4
    08元及父母2人扶養費每月共16,000元，已使債務人不足支
    付銀行協商金額，遂導致債務人毀諾，有不可歸責於己致履
    行顯有重大困難之事由，符合本條例第3條、第151條第5項
    但書之規定，爰依上開規定，提出財產及收入狀況說明書、
    債權人清冊、債務人清冊，聲請更生等語。
三、經查：
    （一）債務人於本件更生聲請前，已於民國95年10月間依金
          融主管機關協調成立之中華民國銀行公會會員辦理消
          費金融案件無擔保債務協商機制與元大銀行等金融機
          構成立協商，自95年12月份起，分120期，利率百分
          之7.3，每月28,892元分期償還等情，有債權人元大
          銀行97年6月18日民事陳報狀及債務人債務協商資料
          查詢單附卷可參，應可認為真實。
    （二）而債務人主張其每月薪資59,940元，因無法負擔每月
          之生活開銷45,408元（包含扶養父母2人扶養費16,00
          0元），而導致毀諾云云。經查：
          1.按債務人與金融機構之債權人成立協商後，即應本
            於債權契約，依誠實及信用之原則勉力履行之，債
            務人在履行債務期間，須經歷經濟困苦之過程，其
            生活程度當然必須相當限制，除應積極開源努力勤
            奮工作以增加收入償還債務外，尚須節流儉樸其生
            活需求，而適當控制其生活費用支出，以達成勉力
            履行債務。查債務人雖主張已限於不能清償債務之
            困境，然依債務人所提出之財產及收入狀況說明書
            內每月必要支出之交通費及其他支出高達1,793元
            及2,098元，故債務人有無儉樸其生活需求以適當
            控制其生活費用支出，已屬可疑。次查，債務人所
            主張之非全民健保保險費每月9,156元之支出，依
            其所提出之南山人壽保險及國泰人壽保險股份有限
            公司保費收據可知債務人所投保者應係屬醫療險及
            終身壽險，此均係全民健康保險以外之保險契約，
            於債務人負債而無法清償之情形，此保險費之支出
            既非為維持債務人生存之必要費用，難認係屬債務
            人必要之支出，故此部分保險費之支出，應予剔除
            。
          2.另按「受扶養權利者，以不能維持生活而無謀生能
            力者為限。」，民法第1117條第1項定有明文。債
            務人之父母共有3名子女即債務人甲○○、郭宗德
            及郭大榮（均已成年），且郭宗德亦與債務人之父
            母同居共同生活而有家屬關係，此有債務人提出之
            戶籍謄本在卷可憑，雖債務人陳稱僅債務人負擔扶
            養父母之費用，然債務人既自稱已身陷鉅額債務而
            無法清償，何以得以獨自負擔每月16,000元之扶養
            費用，且債務人並未提出任何文件以證明其所言屬
            實，故應認債務人只須負擔其父母3分之1之扶養費
            用。據此並依96年度親屬扶養每人免稅額為77,000
            元計算，則債務人應分擔之扶養費用為4,333元（6
            ,500元×2÷3＝4,333），足見債務人主張每月須
            實際負擔其父母2人之扶養費16,000元一節，應非
            可採。
          3.再者，債務人除每月薪資收入外，尚有坐落於臺南
            縣永康市○○段1508地號土地1筆（應有部分10000
            之66）及門牌號碼臺南縣永康市○○○路195巷32
            之13號11樓之3、之7等不動產，而上開不動產所有
            權因買賣而移轉登記為債務人所有之日期為94年11
            月17日，債務人並於94年11月15日向債權人寶華商
            業銀行股份有限公司（下稱寶華銀行）借款，並各
            設定1,680,000元最高限額抵押權等情，有土地及
            建物登記謄本附卷可憑，而該不動產之抵押借款至
            97年6月18日止，貸款餘額僅剩各1,319,500元等情
            ，亦有寶華銀行97年6月23日民事陳報狀附卷可考
            ，而債務人之住所既位於臺南市○○路○段401巷10
            7弄3號，則債務人若能妥適處分上開不動產，所得
            價款應可用以清償上開抵押借款之債務，或有餘額
            可供清償協商款，債務人不思此圖，未將上開不動
            產處分變現，以減輕其所負之債務，卻選擇率爾毀
            諾，因此導致無力清償協商金額，實係債務人自身
            考量所致，尚非不可歸責於債務人之事由，況此部
            分之房屋貸款，尚難逕認為係其每月必須支出之生
            活費用。
          4.綜參上情，本院認債務人所自陳每月必要支出達45
            ,408 元云云，應有多處內容不實，而不足採信。
            另本院參酌內政部所公告97年度臺灣省低收入戶最
            低生活費用每人每月為9,829元，係按照政府最近1
            年平均每人消費支出（包括食品費、衣著鞋襪費、
            房租水電費、家居管理費、醫療保健費、交通通訊
            費、娛樂教育費及雜項支出）百分之60訂定，故認
            聲請人每月必要生活費用（包含食、衣、住、行、
            強制性保險等）依此標準以每月9,829元計算，始
            屬合理。從而，本院認以債務人每月收入59,940元
            計算，縱扣除上開每月必要支出費用9,829元及扶
            養費4,333元，尚餘45,778元可供償還其每月協商
            款28,892元，與債務人所稱無法清償債務或有不能
            清償之虞顯然不符，故債務人並無不可歸責予己之
            事由致履行顯有重大困難甚明。
    （三）末按債務清償方案既係經當事人於本條例施行前行使
          選擇權所合意成立之債權契約，債務人自應受該成立
          之契約所拘束，如認該協商成立之清償方案其後有不
          適當履行之情形，仍應誠實面對債務，再循本條例所
          定之協商機制，誠意向債權人協商謀求更合理之清償
          方案，而非輕率毀諾，逕為聲請更生清理程序。雖債
          務人陳稱因該筆還款計劃當初最大債權銀行並未考量
          債務人之實際生活收支情形，債務人於協商過程亦處
          於弱勢，僅能片面接受銀行所開之還款條件絲毫無協
          商之空間云云，然債務人既未提出任何證明文件以證
          明其所言屬實，且當初協商時之利率，已比債務人原
          先應負擔之利率為低，而債務人勢必於協商前衡量其
          所得以及支出狀況，斟酌該協商金額是否為其本身所
          能負荷，而同意並簽名於協議書與還款計劃書，故債
          務人空泛陳稱僅能片面接受銀行所開之還款條件，並
          不足採。另債務人於協商前所為之刷卡消費多為繳納
          保險費及美商亞洲美樂家有限公司台灣分公司之直銷
          消費，此有台北富邦商業銀行股份有限公司、慶豐商
          業銀行股份有限公司及永豐信用卡股份有限公司民事
          陳報狀及債務人刷卡消費明細附卷可參，足見債務人
          未謹慎衡量本身財務收入與支出狀況，卻恣意消費後
          ，再申請債務協商，其因此異常之消費狀況，實係債
          務人自己之行為所致，故本件債務人主張因有不可歸
          責於己之事由，致履行上開協議內容顯有重大困難云
          云，自非可採。
四、綜上所述，若債務人能妥適處分上開不動產，所得價款除可
    用以清償上開抵押借款之債務外，或有餘額可供清償協商款
    ，又債務人之所以負擔鉅額債務顯係其過度消費所致，應認
    可歸責於債務人。再者，債務人與其金融機構之債權人協商
    成立之清償方案後，即應由債務人勉力履行，必以其後發生
    情事變更，在清償期間收入或收益不如預期或驟然減少，致
    該方案履行有重大困難，且因不可歸責於己，始能聲請更生
    或清算，以避免債務人任意毀諾已成立之協商，濫用更生或
    清算之債務清理程序。然債務人並無法提出相關證明文件證
    明於與債權人元大銀行等金融機構協商當時，與本件更生聲
    請時債務人之收入有何明顯不同，故債務人於其家庭收入及
    基本生活、教育等費用之支出狀況既無重大變更，則依債務
    人目前之資力狀況，難謂債務人於金融機構之債權人銀行協
    商後，有何不可歸責於債務人致其履行顯有重大困難之事由
    存在。從而，債務人聲請更生，即違背本條例第151條第5項
    、第6項之規定，且上開欠缺又屬無從補正，依上說明，自
    應駁回其聲請，爰裁定如主文。
中    華    民    國    97    年    9    月    11    日
              民事第三庭    法  官   陳志成
上為正本係照原本作成。
如不服本裁定，應於裁定送達後10日內，以書狀向本院提出抗告
，並繳納抗告費新臺幣1千元。
中    華    民    國    97    年    9    月    11    日
                            書記官  黃敏純


司法院資訊處製作；財團法人民間司法改革基金會備份。
